臺灣桃園地方法院刑事判決　　　　　　 94年度簡上字第264號
上　訴　人　丙○○
即　被　告
輔　佐　人　丁○○
即被告之子
上列上訴人即被告因違反著作權法案件，不服本院刑事庭94年度
壢簡字第279 號，中華民國94年3 月31日第一審刑事簡易判決（
聲請簡易判決處刑案號：92年度偵字第17353 號），提起上訴，
本院合議庭為第二審判決如下：
    主  文
原判決撤銷。
丙○○意圖營利而以重製之方法侵害他人之著作財產權，處拘役
伍拾日，如易科罰金，以佰元折算壹日。卷附「檸檬樹現代藤
藝」產品型錄內，及檸檬樹現代藤藝生活館網站（網址：http:
//www.leimengs.com./chinese /）內 ，所登載如附件一、二所
示之照片各貳張，均沒收之。
    事  實
一、丙○○係設於桃園縣中壢市○○里○○街51號蘭恩企業股份
    有限公司（下稱蘭恩公司，法人部分未據起訴）之負責人，
    經營藤製傢俱之製造、販售。其明知如附件一、二所示編號
    SYF- 209號、OIF-247 號之傢俱照片，係由展欣藤業有限公
    司（下稱展欣公司）原負責人乙○○於民國91年11月27日為
    推銷展欣公司生產之藤製傢俱所拍攝，而由展欣公司享有著
    作權之攝影著作，非經著作權人同意或授權，不得擅自重製
    或意圖營利而散布，詎仍意圖營利，未得展欣公司之同意或
    授權，詎其意圖營利，為銷售其藤製產製品而未得展欣公司
    之同意與授權，即自92年4 月間某日起，將以前揭攝影著作
    中展欣公司之吊牌修掉，並在高腳茶几上增加1 個水果籃等
    方法，即於未改變原攝影著作佈局、創意情形下，以電腦繪
    圖略作增補後，在臺灣地區某不詳地點，擅自委託不知情之
    印刷業者將前揭攝影著作重製於蘭恩公司所創設之「檸檬樹
    現代藤藝」品牌對外公開供客人挑選商品用之產品型錄內，
    並於品牌網站（檸檬樹現代藤藝生活館，網址：http://www
    .leimengs.com. /chinese/）內，將上開非法重製之攝影著
    作放置於網頁內，供不特定客戶公然觀覽點選，藉此推銷蘭
    恩公司販售之產品，而擅自以前述重製之方法侵害展欣公司
    所享有之攝影著作財產權。嗣因展欣公司人員上網閱覽時始
    發現上情，於92年9 月30日訴請偵辦。
二、案經展欣公司訴由臺灣桃園地方法院檢察署檢察官偵查後聲
    請以簡易判決處刑。
    理  由
一、訊據被告丙○○固坦認於上揭時、地，其以前述方法重製附
    件一、二所示傢俱照片一情，惟矢口否認有何違反著作權法
    犯行，辯稱：系爭照片欠缺原創性，並不受著作權法之保護
    ，又伊所經營蘭恩公司所販賣之籐製產品，既係展欣公司所
    製造者，則伊為販賣展欣公司之籐製產品，自有權使用系爭
    照片云云。然查：
    （一）上揭事實業據告訴人代理人於檢察官訊問、本院原審
          審理中指述甚詳在卷，且經證人甲○○、曾淮恩、曾
          淮棟、乙○○於原審訊問、本院審理時結證明確在卷
          ，復有檸檬樹現代籐藝生活館網頁列印文件10紙、檸
          檬樹現代藤藝家具型錄1 本、告訴代理人提出如附件
          一、二之原創照片2 紙及財團法人金融聯合徵信中心
          報表1 紙在卷可稽。
    （二）被告雖辯稱：系爭照片並不具原創性云云，惟按附件
          一、二所示之照片2 張，係告訴人展欣公司原負責人
          乙○○為推銷該公司所生產之籐製傢俱所拍攝，而由
          展欣公司享有著作權之攝影著作，此業據證人乙○○
          於本院審理中結證無訛（見本院94年10月3 日審判筆
          錄），並有告訴人代理人分別於92年11月13日偵查中
          、94年月1 日原審訊問時提出之底片可證（見92年他
          字第1763號偵查卷第31頁、原審卷第16頁），可知前
          開照片確係原告訴人代表人乙○○所拍攝原始創作無
          訛。又按攝影著作者，係指極大之程度是依賴攝影機
          械之作用及技術操作，在製作過程中須決定主題，並
          對於被攝影之對象，進行構圖、角度、光量、速度之
          選擇及調整，有時尚須進行底片修改、組合或其他藝
          術上之賦形方法，如此在攝影顯像及沖洗方面，始足
          以表現作者之個性及獨特性，而認為有原創性者而言
          。本件系爭照片之拍攝過程，業據證人乙○○於本院
          審理中結證陳明：（問：對於攝影是否有深入的研究
          ？）我為了照片的美感，去買了一套新台幣30萬元的
          專業的攝影器材，還在公司裝潢了一間攝影棚，在拍
          攝的過程中，過程是很繁雜的，要先佈置背景、擺設
          窗簾，這是專業相機，完全是手動的，所以要先測光
          ，再調整光圈、焦距、快門的秒數、攝影者所站的角
          度等，這是很浪費時間的，要拍攝一套產品，前後需
          時約1 個小時，我前後總共拍了3 次才成功；（問：
          光源、快門在拍攝時，如何選擇？）我先用測光器測
　　　　　量閃光燈打出來的亮度，再依據光度的感應來調整快
　　　　　門、光圈，在拍攝之前我已經與照相館的專業攝影師
  　　　　學習攝影的技巧大約2 天；（問：卷附照片的構圖法
    　　　則為何？）我原先拍攝的背景有春聯、畫作，照相館
　　　　　的攝影師告訴我說我所拍攝的照片太過於花俏、複雜
　　　　　，無法顯示主題的美感，第二次我將攝影棚重新裝潢
　　　　　，第二次拍攝專業人員告訴我說背景太過於單調沒有
 　　　　 任何東西陪襯，最後另外加上旁邊的窗簾，才顯示美
          感，我的構圖費了很多的心思等語在卷（見本院94年
          10月3日審判筆錄），足徵系爭籐製傢俱之照片於拍
          攝經過，為表現傢俱之美感，證人於傢俱之擺放位置
          、背景、光量及拍攝角度有其特別之思考與設計，足
          以表現著者之獨特個性，具其原創性，自應認係攝影
          著作，而為著作權法保障之客體。被告認系爭照片係
          證人對於籐製傢俱為拍攝，僅屬一般對於實物之單純
          攝影，並不具原創性，非著作權保護之對象，尚不足
          採。
    （三）被告雖另辯稱：伊所經營蘭恩公司所販賣之籐製產品
          ，既係展欣公司所製造者，則伊為販賣展欣公司之籐
          製產品，自有權使用系爭照片云云。然證人即現展欣
          公司負責人甲○○於原審訊問時結證稱：（問：對於
          被告上次說本案編號209 照片，是由甲○○交給曾淮
          恩、曾淮棟，再轉交給被告，有何意見？）在92年1
          月3 日前2 、3 天曾淮恩到我大園鄉五權村1 鄰1 之
          4 號倉庫來找我，他跟我說他要跟我買1 組藤椅送給
          他的妻舅，因為他要跟人家合夥買，就叫我把照片給
          他，說要給合夥買的人看，以確定是否就是要買這1
          組藤椅來送人，我就把照片當場交給曾淮恩，我也沒
          有授權他再交給第三者等語（見原審94年3 月29日訊
          問筆錄），復於本院審理中結證稱：（問：乙○○是
          否有授權你使用系爭照片？）有，但是我沒有授權給
　　　　　其他人使用，我只是拿著照片去傢俱行招攬生意；（
  　　　　問：是否拿系爭照片給其他傢俱行使用？）只有拿照
    　　　片給其他傢俱行看，但是若有與我們生意往來，我們
　　　　　會提供照片給他們使用，但是有口頭告知若要使用在
  　　　　其他媒體上作促銷廣告，要經過我們的同意；（問：
　　　    是否每間與你們合作傢俱行都有告知？）有；（問：
    　　　當初曾淮恩是否從你那裡拿到8 張傢俱照片？）是，
          當時曾淮恩來拿照片，他說他要與他的連襟一起合買
          家俱給他小舅子，我也有開立發票給他，並且幫他運
          送到他新竹老家，這些照片是因為這個目的才給他的
          ，因為當時曾淮恩的連襟沒有來所以要拿照片給他看
          ；（問：你是否有跟他講說請他幫你賣？）沒有；（
          問：除曾淮恩跟你拿過系爭照片的家俱（209）1次外
    　　　，是否曾淮棟是否還跟你拿過系爭照片的家俱2 次？
           ）是，系爭照片家俱的編號我們是250 ，後來曾淮
          棟有跟我講說他拿的2 套家俱是要拿去他的朋友，並
          不是我找他促銷‧‧，我們沒有與被告間沒有業務往
          來等語明確在卷（見本院94年10月3 日審判筆錄），
          且證人曾淮棟於原審訊問時結證稱：我沒有經手過照
          片，照片是曾淮恩經手的等語，及證人曾淮恩於原審
          訊問時結證稱：（問：你為何把這張照片交給丙○○
          ？）我沒有拿給丙○○，只是拿給他看而已；（問：
          甲○○把照片拿給你時，是否有同意你把照片交給別
          人？）他沒有講，只有說給客戶看；（問：甲○○是
　        否有授權你把這張照片交給丙○○？）他只有拿給我
          ，有沒有講我不曉得；（問：甲○○拿照片給你時有
          無說你可以重製照片並使用在傢俱目錄上面？）他沒
          有講等語屬實在卷（見原審同上訊問筆錄），而被告
          自始無法證明蘭恩公司與展欣公司間就系爭照片傢俱
          確有經銷業務往來，據上，堪認告訴人尚未如被告所
          辯有與蘭恩公司有經銷業務關係存在，且證人甲○○
          未授權、同意證人曾淮恩將如附件照片轉交被告，更
          遑論授權重製使用。
    （四）至證人曾淮恩固雖於原審訊問時結證稱：該照片係因
          甲○○請其代為販售藤椅才交付，以供客人選購，並
          非要買禮物送給妻舅云云，並於本院審理中證稱：（
          問：「提示原審判決附件照片」是否就是甲○○交給
          你的照片？）是：（問：甲○○是否有報價給你？）
　　　　　有；（問：當時甲○○交照片給你時，他是否有叫你
  　　　　交給丙○○賣？）有，他叫我拿給丙○○，叫我姊夫
    　　　丙○○幫他賣；（問：甲○○有無跟你說這些照片可
      　　以做為目錄給客戶看？）有；（問：他是說你可以還
        　是丙○○可以？）丙○○可以云云（見本院94年10月
          31日審判筆錄），然顯與上開事證不符，而觀以證人
          曾淮恩前揭於本院審理中所證述之內容，亦與其於原
          審訊問時所述有間，再佐以其於原審訊問時所結證稱
          ：我幫他（即指甲○○）賣1 組，就是賣給我的妻舅
          甘秋德等語，益見其上開所證系爭照片係因甲○○請
          其代為販售藤椅才交付一節，是否與事實相符，實非
          無疑，況被告於檢察官訊問已供稱：（問：就本件系
          爭照片如何？）‧‧我們也向甲○○買一套網路編號
          ２０９之籐製傢俱，‧‧我之前向展欣公司購買的那
          一套確實是用來提出告訴用等語在卷（見92年他字第
          1763號卷第22、32頁），且證人曾淮恩現為蘭恩公司
          員工，而被告為其親姊夫一情，業據證人曾淮恩於本
          院審理中陳明在卷，則其事後為迴護被告而為不實之
          證述，尚與常情無違，是足認證人曾淮恩此部分證述
          要非事實，不可採信。
    （五）又被告重製告訴人之攝影著作，目的在於供不特定客
          戶公然觀覽，藉此推銷蘭恩公司販售之產品，是其顯
          係基於營利之意圖而為上開重製行為。
    （六）綜上，被告所辯顯係事後卸責之詞，委無足取。本件
          事證明確，被告上揭犯行，可以認定，應依法論科。
二、被告丙○○行為後，著作權法業於92年7 月9 日及93年9 月
    1 日兩度修正公布施行。該法第91條第2 項原規定：「意圖
    銷售或出租而擅自以重製之方法侵害他人之著作財產權者，
    處六月以上五年以下有期徒刑，得併科新台幣三十萬元以下
    罰金」。92年7 月9 日修正之第91條第1 項規定：「意圖營
    利，而以重製之方法侵害他人之著作財產權者，處五年以下
    有期徒刑、拘役，或併科新臺幣二十萬元以上二百萬元以下
    罰金」。93年9 月1 日修正之第91條第2 項規定：「意圖銷
    售或出租而擅自以重製之方法侵害他人之著作財產權者，處
    六月以上五年以下有期徒刑，得併科新臺幣二十萬元以上二
    百萬元以下罰金」。經比較結果，以92年7 月9 日修正公布
    之中間法最有利於被告，依刑法第2 條第1 項但書規定，自
    應適用該中間法。核被告所為，係犯92年7 月9 日修正公布
    之著作權法第91條第1 項意圖營利而以重製之方法侵害他人
    之著作財產權罪。又被告於時間、場所密接之機會下，接續
    重製如附件一、二之攝影著作，應為接續犯，則公訴人雖僅
    就被告重製如附件一編號SYF-209 號照片之犯行聲請簡易判
    決處刑，然公訴人於原審審理中已擴張犯罪事實及於被告重
    製如附件二編號OIF-247 號照片部分之犯罪事實，本院自應
    就屬於裁判上一罪之部分一併加以審理，附此敘明。再被告
    利用不知情之印刷廠員工犯上開重製罪，為間接正犯。原審
    裁判時經比較前述新舊法後，適用93 年9月1 日修正之第91
    條第1 項規定，即有不合，被告上訴意旨仍執前詞否認犯罪
    ，雖無理由，惟原判決既有上開可議之處，即屬無可維持，
    應由本院予以撤銷改判。爰審酌被告為銷售自行生產之藤椅
    ，竟侵害他人之攝影著作權，所為非是，及其重製之方式為
    以電腦修飾、增補，並刊登於網頁、銷售目錄上之犯罪手段
    、所生損害，且其犯後否認犯罪，迄今亦未尚與告訴人達成
    和解，惟念其為蘭恩公司之負責人，從事正當營業，前無任
    何前科，品行、素行尚佳，有臺灣高等法院被告前案紀錄表
    1 份在卷可佐，且其重製之照片僅有2 張，僅佔其目錄所示
    照片之極小部分等一切情狀，量處如主文所示之刑，並諭知
    易科罰金之折算標準。
三、至卷附「檸檬樹現代藤藝」產品型錄內，及檸檬樹現代藤藝
    生活館網站（網址：http://www.leimengs.com./chinese /
    ）內，所登載如附件一、二所示之照片各2 張，均係被告所
    有，供其犯本件意圖營利重製罪所用之物，詳如前述，應依
    刑法第38條第1 項第2 款規定宣告沒收之。
據上論斷，應依刑事訴訟法第455 條之1 第3 項、第369 條第1
項前段、第364 條、第299 條第1 項前段，92年7 月9 日修正公
布之著作權法第91條第1 項，刑法第11條前段、第2 條第1 項但
書、第41條第1 項前段、第38條第1 項第2 款，罰金罰鍰提高標
準條例第2 條，判決如主文。
本案經檢察官張啟聰到庭執行職務。
中　　華　　民　　國　　94　　年　　11　　月　　25　　日
                      刑事第十二庭審判長法  官  游 紅 桃
                                        法  官  陳 雪 玉
                                        法  官  王 美 玲
以上正本證明與原本無異。
不得上訴。
                                        書記官  張 子 涵
中　　華　　民　　國　　94　　年　　11　　月　　28　　日
附錄：本案論罪科刑法條全文
92年7月9日修正之著作權法第91條第1項
意圖營利而以重製之方法侵害他人之著作財產權者，處五年以下
有期徒刑、拘役，或併科新臺幣二十萬元以上二百萬元以下罰金
。
